臺灣臺南地方法院民事判決　　　　　　　99年度訴字第1282號
原　　　告　許朝和
　　　　　　許永明
　　　　　　許智淵
上三人共同
訴訟代理人　許繼文
原　　　告　許永裕
兼上列一人
訴訟代理人　許永輝
被　　　告　許永木
上列當事人間請求分割共有物事件，經本院於民國100年1月25日
言詞辯論終結，判決如下：
    主  文
兩造共有坐落臺南市○○區○○段七六一之四地號土地及同段七
六二地號土地，合併分割如附表二及附圖所示方式。
訴訟費用新臺幣貳萬壹仟陸佰玖拾壹由兩造按附表三所示之比例
負擔。
    事實及理由
一、按訴狀送達後，原告不得將原訴變更或追加他訴，但經被告
    同意者，不在此限；被告於訴之變更或追加無異議，而為本
    案之言詞辯論者，視為同意變更或追加。民事訴訟法第255
    條第1項第1款、第2項分別定有明文。本件原告起訴時原聲
    明：兩造共有坐落臺南市○○區○○段761-4、762地號土地
    （下稱系爭761-4、762地號土地）合併分割，附圖所示A部
    分由原告許朝和取得；附圖所示B-2部分由原告許永輝、許
    永明、許永裕、許智淵共有取得；附圖所示B-1部分由被告
    取得（調字卷第5至7頁）。嗣於民國99年12月14日變更聲明
    為：兩造共有系爭761-4、762地號土地合併分割，附圖所示
    A部分由原告許朝和取得；B-2甲部分由原告許智淵取得；B-
    2乙部分由原告許永輝取得；B-2丙部分由原告許永明取得；
    B-2丁部分由原告許永裕取得；B-1部分由被告取得（本院卷
    第58頁）。經核原告所為上開訴之變更，被告無異議而為本
    案之言詞辯論，揆諸前揭規定，原告上開訴之變更自屬合法
    ，先予敘明。
二、原告起訴主張：系爭761-4、762地號土地為兩造所共有，各
    共有人就各筆土地之應有部分如附表一所示。又系爭761-4
    、762地號土地之使用目的並非不能分割，亦未有不分割之
    約定，然因被告之應有部分經債權人假扣押查封在案，以致
    兩造無法為分割協議。為此，爰依法請求裁判分割。並聲明
    ：如主文所示之方案以原物合併分割，
三、被告同意系爭761-4、762地號土地合併分割如原告所主張之
    分割方案。
四、按除因物之使用目的不能分割或契約定有不可分割之期限者
    外，共有人得隨時請求分割共有物；共有物之分割，依共有
    人協議之方法行之，分割之方法不能協議者，法院得依任何
    共有人之聲請，以原物分配於各共有人，民法第823條第1項
    、第824條第1項及第2項第1款分別定有明文。又依修正後民
    法第824條第5、6項規定，共有人相同之數不動產，除法令
    另有規定外，共有人得請求合併分割；共有人部分相同之相
    鄰數不動產，各該不動產均具應有部分之共有人，經各不動
    產應有部分過半數共有人之同意，得適用前項規定，請求合
    併分割，但法院認合併分割為不適當者，仍分別分割之。經
    查：
  (一)按耕地者，指依區域計畫法劃定為特定農業區、一般農業區
    、山坡地保育區、森林區之農牧用地。每宗耕地分割後每人
    所有面積未達0.25公頃者，不得分割，農業發展條例第3條
    第1項第11款、第16條分別定有明文。兩造共有之系爭761-4
    、762地號土地地目雖為田，然係屬都市計劃內之農地（本
    院卷第60頁），非屬耕地，應無農業發展條例規範之適用。
  (二)又按分割共有物之訴，係就有共有關係之共有物，以消滅共
    有關係為目的，予以分割，使共有人就共有物之一部分單獨
    取得所有權之形成訴訟。又按共有物之應有部分經實施查封
    後，共有人（包含執行債務人及非執行債務人）仍得依民法
    第824條規定之方法，請求分割共有物。惟協議分割之結果
    有礙執行效果者，對於債權人不生效力，至於裁判分割，係
    法院基於公平原則，決定適當之方法而分割共有物，自不發
    生有礙執行效果之問題，債權人即不得對之主張不生效力（
    最高法院69年度第14次民事庭會議決議、72年台上字第2642
    號判例參照）。系爭761-4、762地號土地依法並無不得分割
    之情形，又被告之應有部分雖經債權人聲請假扣押查封，致
    無從為協議分割，惟依前揭說明，裁判分割乃法院基於公平
    原則，決定適當之方法分割共有物，不發生有礙執行效果之
    問題，共有人之應有部分，經實施查封以後，因裁判分割，
    其權利即集中於分割後之特定物，此為債務人原有權利在型
    態上之變更為查封效力所及，於假扣押亦無影響，是系爭土
    地予以分割，亦無違反土地法施行法第19條之1規定。
  (三)原告主張系爭761-4、762地號土地為兩造所共有，各共有人
    應有部分為如附表一所示，依其使用目的並非不能分割，亦
    未有不分割之約定，然因被告之應有部分經債權人假扣押查
    封在案，以致兩造無法為分割協議等節，業據提出土地登記
    謄本為證，且為兩造所未爭執，堪信為實在。兩造並均同意
    依如主文所示之方案以原物合併分割，而合於上開規定，應
    予准許合併後分割。從而，原告請求就系爭761-4、762地號
    土地裁判合併分割，核屬有據，應予准許。而按定共有物分
    割之方法，固可由法院自由裁量，但亦應斟酌當事人之聲明
    、各共有人之利害關係，並共有物之性質、價格、利用價值
    及分割後之經濟效益，而為適當之分配，要以維持全體共有
    人之公平為原則。兩造均同意依附表二及附圖所示之方案為
    分割；本院審酌系爭761-4、762地號土地之現況，如附圖所
    示A部分上有原告許朝和所有之建物；B-1部分上有被告所有
    之工廠，若依兩造同意之附表二及附圖所示方案分割，既得
    顧及共有人分得土地之完整，亦得保有系爭761-4、762地號
    土地建物，且地形方正，應已兼顧兩造共有人之最大經濟效
    益。是原告請求系爭761-4、762地號土地合併分割如附表二
    及附圖之方案所示，已合於各共有人之經濟效益及共有物之
    利用價值，亦可避免土地細分，增加土地利用價值，核屬適
    當之分割方案。
  (六)另原告雖陳稱，被告就系爭761-4、762地號土地應有部分設
    定之抵押權應轉載於被告分割所取得之土地上云云，惟被告
    就系爭761-4、762地號土地應有部分雖經假扣押，然並未設
    定抵押權乙節，有系爭761-4、762地號土地登記謄本、本院
    公務電話記錄及本院民事執行處91年度執全字第919號卷宗
    可憑，是原告上開所陳，顯有誤會，附此敘明。
五、按因共有物分割、經界或其他性質上類似之事件涉訟，由敗
    訴當事人負擔訴訟費用顯失公平者，法院得酌量情形，命勝
    訴之當事人負擔其一部，民事訴訟法第80條之1定有明文。
    爰諭知兩造分別負擔本件訴訟費用如主文第2項所示。
中    華    民    國  100    年    2    月    10    日
                  民事第三庭    法  官  王淑惠
以上正本係照原本作成。
如對本判決上訴，須於判決送達後20日內向本院提出上訴狀。
如委任律師提起上訴者，應一併繳納上訴審裁判費。
中    華    民    國  100    年    2    月    10    日
                                書記官  任婉筠
附表一：合併分割前
┌───┬────┬─────┬──────┬────┬────┬──────┐
│地號  │登記面積│地籍圖計算│須辦理更正後│所有權人│權利範圍│持分計算後個│
│      │（㎡）  │面積（㎡）│面積（㎡）  │        │        │人面積（㎡）│
├───┼────┼─────┼──────┼────┼────┼──────┤
│      │        │          │            │許朝和  │2/10    │168         │
│      │        │          │            ├────┼────┼──────┤
│761-4 │846     │840       │840         │許永木  │4/25    │134.4       │
│      │        │          │            ├────┼────┼──────┤
│      │        │          │            │許永輝  │4/25    │134.4       │
│      │        │          │            ├────┼────┼──────┤
│      │        │          │            │許永明  │4/25    │134.4       │
│      │        │          │            ├────┼────┼──────┤
│      │        │          │            │許永裕  │4/25    │134.4       │
│      │        │          │            ├────┼────┼──────┤
│      │        │          │            │許智淵  │4/25    │134.4       │
├───┼────┼─────┼──────┼────┼────┼──────┤
│      │        │          │            │許朝和  │37/90   │695.6       │
│      │        │          │            ├────┼────┼──────┤
│762   │1737    │1692      │1692        │許永木  │24/225  │180.48      │
│      │        │          │            ├────┼────┼──────┤
│      │        │          │            │許永輝  │219/1350│274.48      │
│      │        │          │            ├────┼────┼──────┤
│      │        │          │            │許永明  │24/225  │180.48      │
│      │        │          │            ├────┼────┼──────┤
│      │        │          │            │許永裕  │24/225  │180.48      │
│      │        │          │            ├────┼────┼──────┤
│      │        │          │            │許智淵  │24/225  │180.48      │
├───┼────┼─────┼──────┼────┼────┼──────┤
│合計  │2583    │2532      │2532        │        │        │2532        │
└───┴────┴─────┴──────┴────┴────┴──────┘
附表二：合併分割後
┌────────┬─────┬─────┐
│地號            │所有權人  │面積（㎡）│
├────────┼─────┼─────┤
│如附圖所示A     │許朝和    │1311      │
├────────┼─────┼─────┤
│如附圖所示B-2甲 │許智淵    │226       │
├────────┼─────┼─────┤
│如附圖所示B-2乙 │許永輝    │226       │
├────────┼─────┼─────┤
│如附圖所示B-2丙 │許永明    │226       │
├────────┼─────┼─────┤
│如附圖所示B-2丁 │許永裕    │228       │
├────────┼─────┼─────┤
│如附圖所示B-1   │許永木    │315       │
├────────┼─────┼─────┤
│合計            │          │2532      │
└────────┴─────┴─────┘
附表三：裁判費21,691元，由兩造依下列所示比例負擔
┌─────┬───────┐
│所有權人  │負擔裁判費比例│
│          │              │
├─────┼───────┤
│許朝和    │百分之52      │
├─────┼───────┤
│許智淵    │百分之9       │
├─────┼───────┤
│許永輝    │百分之9       │
├─────┼───────┤
│許永明    │百分之9       │
├─────┼───────┤
│許永裕    │百分之9       │
├─────┼───────┤
│許永木    │百分之12      │
└─────┴───────┘